【裁判字號】    99,訴,515
【裁判日期】    991021
【裁判案由】    虛報進口貨物產地
【裁判全文】
臺北高等行政法院判決
                                       99年度訴字第515號
                                    99年10月7 日辯論終結
原      告  藝林國際企業有限公司
代  表  人  甲○○（董事）
訴訟代理人  蔡文玉  律師
被      告  財政部基隆關稅局
代  表  人  乙○○○○○○
訴訟代理人  己○○
            丁○○
            戊○○
上列當事人間虛報進口貨物產地事件，原告不服財政部中華民國
98年12月28日台財訴字第09813513570號（案號：第09802692 號
）訴願決定，提起行政訴訟，本院判決如下：
    主      文
原處分及訴願決定均撤銷。
訴訟費用由被告負擔。
    事實及理由
一、事實概要：
    原告委由○○報關有限公司於民國（下同）96年6 月4 日向
    被告報運進口馬來西亞產製CERAMIC CUP 乙批（報單號碼：
    第AW/BC/96/W089/3209）共15項產品，原報列之貨品分類號
    列為第6911.10.00.00-4 號，輸入規定為MWO （即大陸物品
    不准輸入）；案經被告查驗貨物及委請駐外單位查證結果，
    核認來貨貨品分類號列第2 項至第3 項、第5 項至第15項貨
    物為6911.10.00.00-4 號「瓷器製餐具及廚具」、第1 項及
    第4 項貨物貨品分類號列為6912.00.10.00-3 號「瓷器除外
    ，餐具及廚具」，輸入規定分別為MWO 及MP1 （即大陸物品
    有條件輸入），實際產地為中國大陸，且非屬經經濟部公告
    准許進口之大陸物品，經審認原告虛報進口貨物產地、逃避
    管制之違章成立，乃參據財政部關稅總局驗估處（下稱驗估
    處）核估完稅價格，依海關緝私條例第37條第3 項轉據同條
    例第36條第1 項、第3 項規定，以97年5 月1 日97年第0970
    0153號處分書（下稱原處分）處貨價1 倍之罰鍰，併沒入貨
    物，因原告係於5 年內再犯同一規定之行為（財政部臺北關
    稅局93年第09302487號處分，於94年3 月25日確定），依同
    條例第45條規定，加重罰鍰2 分之1 ，計處貨價1.5 倍之罰
    鍰計新臺幣（下同）1,395,110 元，惟系爭貨物於受裁處沒
    入前已放行，致無法裁處沒入處分，乃就此部分依行政罰法
    第23條第1 項規定，裁處沒入貨物之價額930,073 元，合計
    處2,325,183 元，並依同條例第44條、加值型及非加值型營
    業稅法（下稱營業稅法）第51條及貿易法第21條第1 、2 項
    規定，追徵進口稅費計144,533 元（包括進口稅93,007元、
    營業稅51,154元、推廣貿易服務費372 元），及依營業稅法
    第51條第7 款規定，處所漏營業稅額2 倍之罰鍰計69,900元
    。原告不服，申請復查，未獲變更，提起訴願，經財政部以
    98年1 月21日臺財訴字第09713029210 號訴願決定以原告能
    否於該部97年11月3 日臺財關字第09705505100 號令發布後
    6 個月內，取得專案輸入許可文件，而可免認涉屬逃避管制
    ，非無重行審酌餘地為由，將原處分（復查決定）撤銷，著
    由被告另為處分。嗣被告依該訴願決定撤銷意旨重核結果，
    仍為復查駁回之決定，原告猶有未服，提起訴願，遭決定駁
    回，遂提起本件行政訴訟。
二、原告主張略以：
    (一)查系爭經被告核認貨品號列為6912.00.10.00-3 號「瓷器
      除外，餐具及廚具」之貨品，原輸入規定雖為MPI （即大
      陸貨品有條件輸入）；然經查，該貨品業經經濟部於98年
      8 月24日以經貿字第09804604370 號公告即日起全面開放
      ，並取消原列MPI 限制之規定（證12），迄今仍開放准許
      輸入（證13），原告於98年11月亦曾報關准許進口（證14
      ），被告於鈞院準備程序中指稱系爭貨品目前仍未開放進
      口，與實情不符，合先敘明。
    (二)原告前於96年3 月5 日及同年3 月10日陸續向馬來西亞貿
      易商○○○○○○○○公司（下稱H 公司）訂購系爭貨物
      （證5 ），經其下單予當地之陶瓷工廠製作後，H 公司於
      同年5 月間即先就部分已製造完成之貨品裝箱並開具發票
      向原告請款（證6 ），並於取得駐馬來西亞臺北經濟文化
      辦事處公證之產地證明書（證7 ）後，自當地巴生港口（
      PORT KLANG）報關出口。嗣由臺灣○○○○股份有限公司
      以海運運抵我國高雄港再轉基隆港（證8 ），原告乃委由
      ○○報關有限公司於同年6 月4 日報關自馬來西亞巴生港
      進口系爭貨物乙批（證1 ），並無何虛報貨物產地，而逃
      避管制情事。
    (三)原告向馬來西亞貿易商H 公司訂購系爭貨物，亦已取得我
      駐當地使館公證之產地證明書，並自當地巴生港口報運出
      口，系爭貨品係馬來西亞當地產製出口之貨物，應無疑義
      。被告雖以系爭貨物之外包裝紙箱係以中國大陸慣用之雙
      排釦釘裝釘，貨上及內包裝均未標示產地，僅於外箱蓋有
      「MADE IN MALAYSIA」字樣，而臆測其產地係中國大陸。
      然而：
      1.外包裝紙箱以雙排釘釘裝並非專屬中國大陸一國所使用
        （此亦經被告於答辯狀中自認），馬來西亞之裝箱方式
        亦有使用雙排釘之方式，甚至原告本身出口東南亞之貨
        品亦有以雙排釘裝箱，被告可隨時來原告查訪。系爭貨
        物外包裝紙箱會以雙排釘釘裝，純係工廠認為陶瓷器較
        重，以雙排釘釘裝紙箱較不易裂開而已，實與國別無關
        。且爭貨品之外包裝箱，乃一般紙質之包裝箱，並無被
        告諉稱之紙質粗糙泛黃，外包裝箱上印製之「MADE IN
        MALAYSIA」，亦與包裝箱上其他印製系爭貨品之項目代
        碼、淨重、毛重、材積等印刷並無差異，顯為同時印製
        ，此不但有原告留存之外包裝箱照片可參（證15），並
        有實物（可庭呈供參）可資比對，在在足證被告辯稱該
        外包裝箱紙質粗糙泛黃、係以油墨加蓋「MADE IN MALA
        YSIA」云云，與事實不符，其據為不利原告之認定理由
        ，顯不足採信。
      2.系爭貨物係使用於百貨公司週年慶之贈品，因價值不高
        ，故於貨物本體上未加印生產地名稱，據原告所悉，在
        臺北市知名之101 樓地下室傑遜（JASONS）超市銷售較
        為豪華單價50元以上之澳洲馬克杯，該馬克杯本體亦無
        加印生產地名稱。另臺北微風廣場所銷售單價70元之馬
        克杯，亦同樣無加印產地名稱，遑論系爭貨品係僅作為
        贈品使用之廉價馬克杯，未加印產地乃屬正常，被告就
        其他未加印產地之商品亦無認定係中國大陸產品，豈可
        就相同事物作不同之認定，顯違反平等原則。
      3.又依被告提供其取樣存證系爭有SNOOPY犬及維尼熊等圖
        案之牛奶杯、馬克杯貨品（參被告補充答辯狀附件一照
        片），亦明顯可見確係馬來西亞當地之○○○陶瓷廠生
        產之貨品，不但有原證9 之名片、○○○陶瓷廠工廠登
        記證、H 公司訂單、請款發票及交貨單可參，並有原告
        公司負責人親赴該○○○陶瓷廠拜訪時現場拍攝之原證
        10照片，其中編號12工廠貨架上亦陳列有相同SNOOPY犬
        及維尼熊之牛奶杯、馬克杯可稽，此並有該編號12同處
        照片由不同角度拍攝之相片足參（證16），益證系爭貨
        品確係產自馬來西亞之陶瓷廠，而非中國大陸之產製品
        ，至臻明確。
    (四)因被告不接受原告之說詞，原告為加強說明乃請求出口貿
      易商H 公司提供下單廠商資料，因事涉商業機密（會牽涉
      競業、下單價格等因素），H 公司原本一再藉詞避不提供
      正確資料，原告不得已以拒付尾款相脅，雙方幾乎翻臉，
      H 公司始告知供其實際下單生產系爭貨品之工廠為馬來西
      亞當地之○○○陶瓷廠（○○○○○○○○，下稱L 廠）
      。嗣原告親赴該陶磁工廠拜訪其負責人○○○（華人），
      查明該廠出貨實際狀況，獲悉廠內裝箱出口至他國之產品
      也均以雙排釘方式裝釘（證10），益證本件被告僅以雙排
      釘裝箱方式即臆測為中國大陸產製品，並非可採。又原告
      經向L 廠索取H 公司之付款資料後，日前L 廠已找出H 公
      司於96年5 月18日付款之支票乙紙、該廠簽收收據，以及
      ○○銀行之往來明細對帳單（證19），該廠銀行往來明細
      對帳單上明載96年5 月18日確有收到H 公司之貨款馬幣RM
      31982.56元無誤，此與原證9 L 廠之請款發票（INVOICE,
      NO.0476 ）所載金額完全合，足資證明該筆交易屬實，
      H 公司確有向當地L 廠下單委託生產系爭物品，其產地為
      馬來西亞，彰彰明甚。
    (五)我國現行法令不但未規定進口貨品本體上應標示產地，且
      原告至臺北101 大樓地下室傑遜（JASONS）超市購入單價
      各59元、89元、99元之3 個日本產製馬克杯，其杯體上均
      未加印生產地（證11），被告亦同意其進口，而未認定為
      中國大陸產製品，足證被告以系爭貨物本體上未加列生產
      地，而為不利被告之認定理由，並不可採，且違反平等原
      則。
    (六)又被告雖辯稱依行政程序第46條第2 項規定，其得拒絕原
      告閱覽進口貨物原產地認定委員會之會議審議表云云；然
      查，該原產地認定委員會既已作出鑑定，被告亦已作出行
      政處分，則其所為之鑑定書自已非行政決定前之擬稿或準
      備文件，被告實無拒絕原告閱覽之理由。而且就此攸關原
      告權益之鑑定過程，事先既未通知原告列席或提出資料說
      明，事後又不提供其鑑定內容及鑑定依據俾令原告知悉及
      答辯，其全屬黑箱作業之方式，何來客觀性及公正性。故
      徒憑被告片面指稱之鑑定結果，自難令人信服。況如上所
      述，馬來西亞之L 廠確實有產製系爭貨物，而且該廠不但
      有產製各種陶瓷貨品至世界各國參展（證10編號25至28各
      國參展證及編號29至31參展展示目錄），且因其產品品質
      精緻優良、性價比高、帶動馬來西亞當地陶瓷工業之進步
      及經濟之發展，甫於99年2 月間榮獲當地手工藝陶瓷組比
      賽之金牌獎（第一名），而由馬國首相夫人頒發比賽活動
      獎金及接受各大媒體採訪（證17），足證被告所謂認定委
      員會之專家意見臆稱馬來西亞尚無此精緻產品云云，明顯
      與事實不符，實不足為採。
    (七)尤有甚者，本件原告既已依關稅法第28條提出經我駐馬國
      使館公證之產地證明書（證7 ），證明系爭貨品確係馬來
      西亞當地產製之貨品無誤，此一公文書自有相當之公信力
      ，依民事訴訟法第356 條規定自應推定為真正。被告既未
      提出何反證證明其虛假不實，自不得任意推翻其證據力。
      否則，若連我駐外使館公證之產地證明書均無法採信，則
      關稅法第28條「必要時，得請納稅義務人提供產地證明文
      件」之規定，豈非形同虛設。實則，依被告補充答辯狀附
      件3 檢附之駐馬來西亞代表處經濟組96年7 月23日函文說
      明二中，已敘明其「經洽馬來商會獲復本案產地證明書為
      真實文件」，被告猶空口辯稱其無證據力，殊難令人信服
      。
    (八)原告公司負責人係經由原在○○從事印花紙加工廠之叔父
      介紹，而認識與其原本即有交易往來之H 公司，故H 公司
      絕非被告臆稱之紙上公司，此有H 公司於95年間另出口貨
      品予委內瑞拉之產地證明、裝箱文件、請款發票、保單等
      足參（證18），可見被告臆測之詞與事實不符。上開駐馬
      來西亞代表處經濟組說明內容，亦指稱H 公司係於西元20
      05年9 月5 日合法登記設立之公司，其營業項目包括「一
      般貿易」，故原告於96年間向該出口貿易商H 公司進口系
      爭貨物，自無何不當之處。至於H 公司究基於何因素考量
      只登記實收資本額為2 馬元以及未提供財務報表，均非原
      告所能掌控或置喙，且此與其實際下單之產地工廠無涉。
      而依一般國際貿易之商業常規，是由出口貿易商直接對進
      口貿易商負責，進口貿易商與實際生產之工廠並無直接關
      連，故出口貿易基於商業競爭及商業機密等因素多不願提
      供其實際下單生產廠商之資料予進口商知悉，俾免進口商
      直接下單競爭，尤以如同本件較不注重特殊材質之低價商
      品為然。參以上開代表處之函文說明三中亦敘明「H 公司
      配合度不高」云云，亦足證原告所述屬實。故原告嗣後依
      H 公司勉強提供之下單廠商資料親赴馬來西亞L 廠查證，
      證實系爭貨品確係其工廠產製，並提出該工廠相關資料（
      證9 ）以及系爭貨物自馬國巴生港出口之報關出口單、到
      貨通知單、提單等資料（證8 ）作為佐證，已窮盡所有舉
      證方式，足資證明系爭貨品確係產自馬來西亞，而非中國
      大陸甚明。
    (九)依被告所提H 公司之「出口報單」（參鈞院卷第144 頁及
      原證8 ）及原證8 之「貨櫃到貨通知單」暨「貨運提單」
      ，均載明系爭貨物之裝貨港係馬來西亞巴生港(PORT KLAN
      G)，足證系爭貨物係產自馬來西亞，而非中國大陸。綜上
      ，被告漠視原告已提供上開訂單、發票、產地證明書、進
      出口報單等諸多證明資料，徒憑臆測認定本件貨品之產地
      為中國大陸，並謂原告有虛報貨物產地，逃避管制行為，
      而對原告為裁罰、追徵等處分，顯有不當。為此，提起本
      件訴訟，並聲明求為判決：訴願決定、原處分均撤銷。
三、被告則以：
    (一)依關稅法第28條及行為時進口貨物原產地認定標準第4 條
      規定，進口地關稅局為確認產地，防止未經開放准許輸入
      之大陸物品，假第三地持不實之文件迂迴進口，得請納稅
      義務人提供產地證明文件，必要時，並依權責送請我國駐
      外單位確認其真偽並協助實地查證。本案經查驗結果，來
      貨外包裝箱紙質粗糙泛黃，且係以中國大陸慣用之雙排扣
      釘封裝，貨上及內包裝均未標示產地，僅於外包裝紙箱空
      白處以油墨加蓋「MADE IN MALAYSIA」，產地顯有可疑，
      被告乃依規定送請駐外單位查核產地，應屬有據。再者，
      雙排扣釘封裝紙箱雖非中國大陸獨有，惟確是該地區慣用
      之特殊裝箱方式，該雙排釘紙箱僅係供被告啟動調查程序
      之理由及認定產地參考因素之一，並非認定產地之唯一證
      據，原告所訴，顯有誤解。
    (二)系爭貨物於96年6 月4 日報運進口，原告稱來貨為H 公司
      所產製，被告就來貨外包裝箱紙質粗糙泛黃，且係以中國
      大陸慣用之雙排扣釘封裝，貨上及內包裝均未標示產地，
      僅於外包裝紙箱空白處以油墨加蓋「MADE IN MALAYSIA」
      ，乃依規定送請駐外單位查核產地，嗣根據馬來西亞代表
      處經濟組96年7 月23日函（原案卷2-附件1 ）復說明二
      三「H 公司係……實收資本額為2 馬元，營業項目為一般
      貿易及土地、房地產投資控股，無財務報表提供……」及
      「……經本組屢次洽催提供本案生產製造商資料，僅獲簡
      略回應信函如附件（其所檢附資料並不齊全），又雖提供
      ○○○○○○○○○○○○○○○○○○○○（下稱K 公
      司）製造商執照……惟信函中並未交代H 公司與K 公司之
      關係，且無提供相關交易單據。」按行政機關依法有對國
      內外廠商資料保密之責，對廠商而言當無洩漏商情之虞，
      今本案馬來西亞出口商H 公司對我駐外單位之詢問，拒絕
      說明，顯有違常理。又查K 公司之財務報表僅申報至91年
      度，顯非為正常營運之公司（案卷2 附件2 ）。如是，實
      難謂K 公司有生產系案貨物之能力。況且，依規定中國瓷
      器產品禁止進口至臺灣，廠商為能順利進口，均經東南亞
      等國迂迴運回臺灣，本案雖由馬來西亞起運，尚難僅憑前
      揭資料遽以論斷系爭貨物為馬來西亞產製，原告之主張，
      不足為採。
    (三)財政部關稅總局為協助各關稅局認定進口貨物原產地，依
      行政程序法第159 條規定，訂定進口貨物原產地認定標準
      參考事項（案卷1 附件4 ）。本件被告依行政程序法第43
      條規定暨行為時進口貨物原產地認定標準參考事項第8 點
      （案卷1 附件4 第2 頁）規定，依查得之既有事證，綜合
      研判認定系爭貨物原產地為中國大陸，應屬適法有據。又
      為慎重計，被告再依行為時進口貨物原產地認定標準第4
      條規定（案卷1 附件3 ），檢附原告提供之產地證明書、
      發票等文件，報請財政部關稅總局進口貨物原產地認定委
      員會認定產地，亦經該委員會96年10月31日第22次審議會
      （案卷2 附件3 ）綜合研判，決議維持原認定之產地為中
      國大陸。財政部關稅總局進口貨物原產地認定委員會係依
      據臺灣地區與大陸地區人民關係條例施行細則第48條及進
      口貨品原產地認定標準第4 條規定，由海關遴聘有關機關
      、社會公正人士、學者及各產業公會專家所組成，為法定
      進口貨品原產地認定權責機構，是系爭來貨既經該委員會
      審議決議維持原認定之產地為中國大陸，其所為鑑定結果
      自具有客觀性及公正性。且被告對於產地之認定，係本於
      行政機關依法行政之原則，詳細審酌來貨各項相關事證，
      並對當事人有利及不利事項一律注意，而為符合經驗法則
      之判斷，從未對原告所提理由或事證避重就輕，或單憑專
      業人士意見以偏蓋全。是以，原告涉及虛報產地，逃避管
      制之違法行為，洵堪認定，被告依據如事實概要所載各該
      法條所為之處分，核屬允洽。另按行政程序法第46條第2
      項規定，財政部關稅總局進口貨物原產地認定委員會96
      年10月31日第22次會議審議表（案卷2 附件3 ），符合行
      政程序法第46條第2 項第1 款規定，被告將其列為不得閱
      覽卷，並無不合。
    (四)民事訴訟法第356 條但書之規定，係指該外國公文書之形
      式證據力而言，其實質證據仍應就事實及其他證據具體判
      斷之，非謂形式證據力真正者，其實質證據力亦為真。依
      外交部95年8 月16日新聞資料公告「我駐外館處受理外國
      文書驗證之效力」特說明如下（案卷1 附件5 ）：「……
      一依據國際慣例與實務，我駐外館處受理外國文書驗證，
      僅係核對驗證該文書上外國政府官員或公證人之簽章無誤
      後予以作形式效力之證明；至文件內容及實質效力，則不
      在證明範圍。二外交部受理之驗證業務係驗證駐外館處之
      簽章屬實，並未證明文件內容之真偽及其實質效力。」本
      件原告檢附之產地證明書雖有我國駐外單位簽證，惟加註
      ：「文件之內容則不在證明之列」，該駐外單位之認證，
      僅在證明出具該文書者係馬來西亞發貨商所簽署之簽章為
      真正，並不涉及文件內容是否屬實，尚無法證明系爭來貨
      之原產地為馬來西亞。又進口貨物產地之認定，係以實到
      貨物查驗取得之現場證據力為主，書件審核及國外根查為
      輔。原告所提供之產地證明書，既與查證結果之事實不符
      ，衡諸經驗法則，當以現實查證之證據力為強，本案原告
      所提供之證明文件，即無推翻鑑定結果之效力。
    (五)系爭來貨實際產地證明為原告管領範圍內之資料，原告負
      有合理說明及提出證據之協力義務。本件被告就查得具體
      事證，認定事實，已善盡職權調查之能事，並無不當。原
      告原主張系爭貨物為H 公司所製造，直至第2 次訴願階段
      ，始訴稱系爭貨物係其向馬國貿易商H 公司訂購，H 公司
      再轉單予馬國當地之L 廠產製，並就交易流程及匯款金額
      不合之處提出說明，及提出H 公司所開立之銷售發票、H
      公司與L 廠之訂單、L 廠之工廠照片等證明文件供核（原
      證5 至11）。然查，原告於第2 次訴願時所提H 公司銷售
      發票載明系爭貨物價值TOTAL AMOUNT USD 10,456.82（原
      證6 第2 頁），與原告報關檢附之發票申報系爭貨物價值
      TOTAL AMOUNT USD 8,836.84 （案卷1-附件1 ）不符，再
      者，原告第2 次訴稱之製造商L 廠與初核時及前次訴願所
      稱之製造商K 公司不同，原告前後說詞反覆，自難認其主
      張為真實。況原告所提供補充陳述佐證資料說明之時間98
      年9 月11日（財政部訴願會收文日期）（證據1 ）與本件
      報運進口時間96年6 月4 日相隔已逾2 年，經被告審酌後
      ，認為無再行查證之必要，爰依行政程序法第37條規定意
      旨不為調查，並依同法第43條規定認事用法，核屬允當。
    (六)原告主張我國現行法令不但未規定進口貨品本體應標示產
      地，且市場上其他未加印產地之馬克杯，被告亦同意其進
      口，而未認定為中國大陸製品，顯違反平等原則乙節。按
      平等原則之真意乃在於禁止恣意，國家機關不得將與事物
      性質無關之因素納入考量，而作為差別處理之基準，並非
      全然要求不得為差別處理。本件被告係就具體個案之實際
      來貨，依據查證之結果綜合判斷，認定系爭貨物產地為中
      國大陸，業如前述，與原告所稱市場上其他未加印產地之
      馬克杯，被告亦同意其進口，而未認定為中國大陸製品無
      涉。
    (七)依財政部97年11月3 日臺財關字第09705505100 號令，原
      告並未於前揭財政部令發布後6 個月內，取得系案貨物之
      專案輸入許可文件，是被告認本案涉屬虛報進口貨物產地
      ，逃避管制之違章案件，並無違誤。
    (八)原告從事國際貿易，對於貿易標的物之內容，應負察明與
      注意之責任，本案系爭貨物，原產地為中國大陸，且係尚
      未開放准許輸入之大陸物品，原告僅憑供應商所提供馬來
      西亞產地證明書，即相信系爭貨物產地為馬來西亞，顯疏
      於查明，難謂已盡注意之義務，則其怠忽注意，致發生虛
      報貨物產地，逃避管制之情事，其行為難謂無過失，依行
      政罰法第7 條第1 項規定，即應受罰。綜上論述，原處分
      及訴願決定並無違誤等語，資為抗辯。並聲明求為判決駁
      回原告之訴。
四、查前揭事實概要所載各節，為兩造所不爭執，並有系爭貨物
    進口報單、產地證明（CERTIFICATE OF ORIGIN ）、發票（
    INVOICE ）、裝箱單（PACKING LIST）、系爭貨物照片、原
    處分、復查決定及重核復查決定等件各在原處分卷可稽，堪
    認為真實。又系爭貨物於96年6 月4 日報運進口時，經被告
    核認其貨品分類號列分別為6911.10.00.00-4 號（第2-3 項
    、第5-15項貨物）、6912.00.10.00-3 號（第1 、4 項貨物
    ），輸入規定分別為MWO （即大陸物品不准輸入）及MP1 （
    即大陸物品有條件輸入），均屬管制物品，有被告所提大陸
    物品有條件准許輸入項目輸入管理法規彙總表節本在卷可考
    （原處分卷3 附件2 ），嗣貨品號列6912.00.10.00-3 號「
    瓷器除外，餐具及廚具」之貨品，雖經經濟部以98年8 月24
    日經貿字第09804604370 號公告開放准許進口（本院卷第10
    1 頁），惟並不影響該項貨物於報運進口時仍屬管制品之認
    定，合先敘明。
五、歸納兩造上述之主張，可知本件之主要爭執在於：被告認定
    系爭貨物非馬來西亞產製，其原產地為中國大陸，是否適法
    ？經查：
    (一)按「海關對於進口貨物原產地之認定，應依原產地認定標
      準辦理，必要時，得請納稅義務人提供產地證明文件……
      。」、「前項原產地之認定標準，由財政部會同經濟部定
      之。」、「進口貨物原產地由進口地關稅局認定，認定有
      疑義時，由進口地關稅局報請財政部關稅總局會同有關機
      關及學者專家會商。」分別為關稅法第28條第1 項前段、
      第2 項及財政部與經濟部依關稅法第28條第2 項授權訂定
      之進口貨物原產地認定標準第4 條所明定。又行為時「進
      口貨物原產地認定標準參考事項」（下稱產地認定標準參
      考事項）第8 點規定：「納稅義務人未依海關要求於期限
      內提出說明或提供相關文件資料者，海關得依既有事證，
      認定其產地。」次按，「當事人於行政程序中，除得自行
      提出證據外，亦得向行政機關申請調查事實及證據。但行
      政機關認為無調查之必要者，得不為調查，並於第43條之
      理由中敘明之。」、「行政機關為處分或其他行政行為，
      應斟酌全部陳述與調查事實及證據之結果，依論理及經驗
      法則判斷事實之真偽，並將其決定及理由告知當事人。」
      行政程序法第37條、第43條定有明文。
    (二)查本件被告係參據系爭貨物之外包裝紙箱粗糙泛黃，且以
      中國大陸慣用之雙排扣釘封裝，貨上及內包裝均未標示產
      地，僅於外包裝紙箱空白處以油墨加蓋「MADE IN MAL-
      AYSIA 」；原告稱來貨為H 公司產製，惟據馬來西亞代表
      處經濟組96年7 月23日函復資料（原處分卷2 附件1 、附
      件2 ），H 公司實收資本額僅2 馬元，營業項目為一般貿
      易及土地、房地產投資控股，無財務報表提供，至H 公司
      復稱製造系爭貨物之K 公司，其財務報表僅申報至西元20
      02年，為虧損狀態，顯非正常營運之公司，難謂有生產系
      案貨物之能力；原告於第2 次訴願階段始訴稱系爭貨物係
      其向H 公司訂購，H 公司再轉單予馬國當地之L 廠產製，
      然所提H 公司銷售發票所載系爭貨物價值，與原告報關檢
      附之發票申報系貨物金額不符，所稱製造商（L 廠）亦與
      最初所稱製造商（K 公司）不同，且補提上開資料時間（
      98年9 月11日）與報運進口時間（96年6 月4 日）相隔已
      逾2 年，無再行查證之必要；本件經報請財政部關稅總局
      進口貨物原產地認定委員會（下稱原產地認定委員會）認
      定產地，該委員會96年10月31日第22次審議會決議維持認
      定產地為中國大陸（原處分案卷2 附件3 ）等情事，綜合
      認定系爭貨物產地為中國大陸，已據被告辯明在卷。
    (三)惟查：
      1.以雙排扣釘封裝紙箱並非中國大陸所獨有之封裝方式，
        為被告所自承（被告99年3 月16日答辯狀第5 頁），並
        參以原告代表人親赴馬來西亞L 廠拍攝之照片，其紙箱
        封裝亦係使用雙排釘之方式（本院卷第49頁），足認系
        爭來貨之外包裝以雙排釘封裝乙節，尚不足做為系爭貨
        物為中國大陸產製之依據。
      2.系爭貨物係原告向馬來西亞商H 公司所購買，已取得我
        國駐馬來西亞台北經濟文化辦事處驗證之產地證明書，
        並自馬來西亞巴生港口報運出口，系爭貨物係馬來西亞
        產製等情，乃原告於復查、訴願及訴訟中所為之一致主
        張，至於系爭貨物係由K 公司產製乙節，則係駐外單位
        向H 公司查詢所得之答復，此觀原告復查申請書、訴願
        書及原處分卷3 附件2 駐外單位96年7 月17日馬來經字
        第09600008450 號函說明二之記載即明。審諸H 公司僅
        係貿易商，並非製造商，已據駐外單位查明無誤（原處
        分卷3 附件1 ），H 公司顯不可能自行生產，應係再轉
        單予其他製造商生產系爭貨物，而H 公司究係向何製造
        商下單訂購，依一般國際貿易實務，此時出口商為避免
        進口商直接下單競爭，基於商業機密及商業競爭等因素
        考量，多不願將其實際下單之生產廠商資料提供予進口
        商知悉，是原告稱H 公司一再藉詞避不提供正確資料，
        其以拒付尾款相脅，H 公司始告知實際生產系爭貨品之
        工廠為馬來西亞當地之L 廠，而非原向駐外單位所稱之
        K 公司，衡情即與經驗法則無違非無可能，故原告於窮
        盡其力知悉後，檢具相關資料，向被告說明系爭貨物實
        際係由L 廠產製，難認其有故意說詞反覆之情。
      3.又原告於知悉系爭貨物之實際生產者為L 廠後，原告負
        責人曾親赴L 廠參觀，依原告提出該廠生產作業照片、
        相關產品照片及參展展示目錄（本院卷第43-55 頁），
        顯示該廠有生產陶磁製品，且廠內架上所陳列印有小熊
        維尼及史努比圖案的杯子（本院卷第115 頁），與本件
        原告報運進口亦為小熊維尼及史努比圖案的杯子（原處
        分卷3 附件1 ），二者無論杯體形狀或外觀圖案均甚為
        相似，可見L 廠尚非無生產與系爭貨物類似產品之能力
        。是以，原產地認定委員會96年第22次會議決議所據之
        諮詢專家意見以：「DISNEY牛奶杯Mug ，SNOOPY漏茶杯
        為大陸製造（O.E.M.）產品，非馬來西亞磁廠製品。目
        前馬來西亞工廠尚無此種精磁器，其廠生產均為半陶器
        藝術品（家用餐具尚無）」（原處分卷2 附件3 ），是
        否與實情相符，即涉及L 廠是否確有生產系爭貨物或與
        系爭貨物類似產品能力之認定，在被告未囑託駐外單位
        對L 廠進行查訪，並提出可資認定之相關資料前，可否
        逕以馬來西亞工廠均係生產半陶器藝術品，無此種精磁
        器為由，據以認定系爭貨物非馬來西亞產製，顯非無疑
        ，況上開「馬來西亞工廠尚無此種精磁器」之意見，與
        另一專家意見「申報瓷杯組件第1-15項物品均為模組，
        粗糙製品」，似有不符，因此原產地認定委員會決議維
        持被告之認定，尚難據為被告認定系爭貨物產地為中國
        大陸確屬允當之有力證明。
      4.再者，原告於知悉系爭貨物之實際生產者為L 廠後，即
        向被告說明並提出H 公司與L 廠間交易文件以供查核，
        難謂未盡合理說明及提出證據之協力義務，且揆諸原告
        所提H 公司與L 廠之訂單、發票（NO：0476）及交貨單
        （本院卷第40-42 頁），該等文件所載貨物之項目、品
        名、數量等，均與原告報關時提出由H 公司出具之發票
        及裝箱單所載相符，H 公司就L 廠上開編號0476之請款
        發票，復已簽發於96年5 月18日付款之同額支票（馬幣
        31982.56元）乙紙以為給付（本院卷第12 4頁），此外
        L 廠之○○銀行帳戶往來明細對帳單上亦載明96年5 月
        18日確有收到該筆貨款無誤（本院卷第125 頁），由此
        益徵原告稱實際生產系爭貨物者為L 廠，尚非全然無憑
        。至於L 廠出具之發票金額，與原告報關所提H 公司出
        具之發票金額，二者數額固有不符，惟此僅涉及原告申
        報貨物價格是否屬實之問題，並無礙依該等文件顯示H
        公司有下單予L 廠、L 廠有交付貨物，以及H 公司早於
        96年5 月18日即已將系爭貨物之貨款給付L 廠之事實。
      5.準此，系爭貨物之實際生產製造廠商是否確如H 公司復
        知駐外單位之K 公司，顯非無疑，是否如原告所稱係由
        L 廠產製，以及L 廠有無生產系爭貨物之能力，則未據
        被告查證，並無可資認定與判斷之證據資料，在此情形
        下，被告逕依駐外單位就K 公司所為之查復結果，以K
        公司非為正常營運之公司，難謂有生產系案貨物之能力
        ，以及系爭貨物外包裝箱係採雙排扣釘之方式，而認系
        爭貨物原產地為中國大陸，並以原告所稱之製造商L 廠
        與原先查證之K 公司有異，H 公司與L 廠間之交易文件
        為訴願時所提資料，且發票金額與報關所提發票金額不
        符等為由，認無再行調查之必要，依行政程序法第37條
        但書規定，就原告檢附關於L 廠產製系爭貨物之相關資
        料不予調查，自難認被告已善盡調查之能事。被告調查
        之事證既不完整，其逕依行為時進口貨物原產地認定標
        準參考事項第8 點規定，依不完整之事證而認定系爭貨
        物為中國大陸產製，難謂適法允當。
六、綜上所述，被告未本於權責，就原告所提H 公司與L 廠間相
    關交易文件，予以調查審認，致L 廠究竟有無生產系爭貨物
    之能力及系爭貨物是否確為L 廠所產製，均有未明，因事涉
    產地之認定與原告有無虛報進口貨物產地、逃避管制違章行
    為之判斷，自有待被告查明後，另為適法之處分。被告逕依
    不完整之事證，認定系爭貨物為中國大陸產製，並審認原告
    虛報進口貨物產地、逃避管制違章行為成立而據以裁罰，既
    有違誤，訴願決定未予糾正，亦有未合，原告訴請撤銷原處
    分及訴願決定，為有理由，應予准許。
七、本件事證已臻明確，兩造其餘攻擊防禦方法均與本件判決結
    果不生影響，故不逐一論述，併此敘明。
八、據上論結，本件原告之訴為有理由，依行政訴訟法第98條第
    1 項前段，判決如主文。
中    華    民    國    99    年    10    月    21    日
                    臺北高等行政法院第五庭
                              審判長法  官  黃清光
                                    法  官  洪遠亮
                                    法  官  程怡怡
上為正本係照原本作成。
如不服本判決，應於送達後20日內，向本院提出上訴狀並表明上
訴理由，如於本判決宣示後送達前提起上訴者，應於判決送達後
20日內補提上訴理由書（須按他造人數附繕本）。
中    華    民    國    99    年    10    月    22    日
                                    書記官  張正清

司法院資訊處製作；財團法人民間司法改革基金會備份。
